【裁判字號】    94,訴,4027
【裁判日期】    950816
【裁判案由】    營利事業所得稅
【裁判全文】
臺北高等行政法院判決
                                     94年度訴字第04027號
                              .
原      告  南龍營造股份有限公司
代  表  人  甲○○
訴訟代理人  蕭明哲  律師
複代理人    賴傳智  律師
被      告  財政部臺灣省北區國稅局
代  表  人  許虞哲(局長)
訴訟代理人  乙○○
上列當事人間因營利事業所得稅事件，原告不服財政部中華民國
94年10月25日台財訴字第09400455060 號訴願決定，提起行政訴
訟。本院判決如下：
    主  文
原告之訴駁回。
訴訟費用由原告負擔。
    事  實
一、事實概要：原告未辦理89年度營利事業所得稅結算申報，原
    經被告核定全年所得額新台幣 (下同)319,310 元 ，應納稅
    額76,494元，另徵怠報金15,298元在案。嗣因另查獲原告88
    年度營利事業所得稅結算申報列報結轉下期預收工程款868,
    493,387 元，乃將該工程款認定為89年度營業收入，依同業
    利潤標準核定營業淨利104,219,206 元，重行核定全年所得
    額104,538,516 元，另補徵稅額26,054,802元，怠報金
    5,210,961 元。原告不服，申經復查結果，獲准追減全年所
    得額318,000 元，稅額79,501元及怠報金15,900元，原告仍
    不服，提起訴願亦經決定駁回後，遂提起本件行政訴訟。
二、兩造聲明：
    (一)原告聲明：訴願決定及原處分 (復查決定)均撤銷。
    (二)被告聲明：駁回原告之訴。
三、兩造之爭點：被告以原告未提示帳簿文據供核，依同業利潤
                標準核定所得額，是否有據？
    (一)原告主張之理由：
      1.按「預收工程款」係稅務申報上之統一名稱，其涵義為
        工程承攬營造業與委託人簽立工程承攬契約書時，即應
        於簽約之該年度財物表冊上，將合約總價款列入「預收
        工程款」之項下，而該「工程預收款」即表明承攬人於
        合約期間不論採「總價承攬」或「實作實算」計價，均
        於各年度分批入帳，而入帳之比例，則由被告逕行核定
        ，原告則於各該年度依被告之核定，認列收入，並繳交
        該年度之「營利事業所得稅」。而該項「預收工程款」
        原登載為承攬契約之總價，該總價之登載「不因」各該
        年度已有部分因施工完成，依「完工比例」認列為該年
        度收入，而將該部分減少登載。即便完工比例已達99%
        ，而全部契約款仍轉載至次年度之預收工程款總額。
      2.原告承攬之建築工程，多係土地開發、社區建築等，工
        程標的均高達數千萬元至數億元不等，工程時間亦長達
        數年，是依工程習慣及相關稅法規定，均無可能俟建築
        案完工時始收取工程總價款，而係依工程施作進度分期
        領取工程款；從而，被告於課原告以營利事業所得稅時
        ，亦非待原告完工取得所有合約工程款項後始予結算所
        得稅，而係依所謂「長期工程合約完工比例法」之規範
        計算營利所得稅，是不論被告所承攬之工程確否完全合
        致達前揭「完工比例法」計算之工程進度，被告均應逐
        年繳納依該完工比例法計算得出工程款收入之稅額。是
        原告於88年間，所承攬在建之工程尚有14項，結算申報
        列報結轉下期預收工程款共計868,493,387 元，實則該
        868,493,387 元之預收款，實已以「完工比例法」於各
        個年度申報所得，並依法繳納稅捐。
      3.經查，原告於88年底，因經營不善跳票經主管機關撤銷
        營業執照在案，則原告即無從再為營業，進行中之14項
        工程，其中包宏懋開發等7 項工程，已依合約約定移轉
        於第三人承攬施作，則前開合約總價530,444,166 元，
        扣除原告已取得之工程款計335,629,440 元，其餘194,
        814,726 元之工程款未收款項，均已如前述轉移至第三
        人。是原告88間現有在建14項工程價款總計1,172,837,
        979 元，扣除88年底前已取得之款項918,740,208 元整
        ，餘254,097,771 元，再扣除前開移轉於第三人之款項
        194,814,726 元，餘額計59,283,045元，而該部分餘款
        ，亦確因原告遭主管機關撤銷營業執照，無法繼續施作
        完工而未領取。
      4.再查，「營利事業承包工程之工期在一年以上，有關工
        程損益之計算，應採完工比例法…」為營利事業所得稅
        查核準則 (下稱查核準則)第24條第1項所明定。原告88
        年底未完工程之工期均超過一年，即有該條款適用，原
        告並均按各施工年度（即87年度及88年度）之完工比例
        計算各該施工年度之損益，並於87年度及88年度營利事
        業所得稅申報時列報在案，故依前所述，原告88年底之
        預收工程款計868,493,387 元，而其所含利潤分別為77
        ,702,227 元 及3,493,690 元，已分別在87年度及88年
        度營所稅申報時，列工程利潤申報並課徵營所稅，利潤
        總計81,195,917元；被告於復查及訴願決定時，再次以
        88年底預收工程款預收工程款868,493,387 元為基礎，
        按同業利潤標準淨利12% 計算利潤再次課徵營所稅，而
        未慮及88年底之預收工程款餘額內所含之工程利潤，均
        於89年度前已認列申報課稅，就此被告均未為審酌，而
        造成重複課稅，使原告受無法彌補之損害，顯有違誤。
      5.末按，行政法院85年度判字第996 號判決：「…原告既
        於該行政訴訟程序中補提當年度所得額有關帳證資料，
        被告之復查決定尚未確定，自應受理…」可知，務行政
        救濟或行政訴訟中，納稅義務人如補提示證明爭訟標的
        之證明文件資料時，稽徵機關應就該證明文件資料詳予
        查審，不得擅以所得稅法第83條及同法施行細則第81條
        之規定，逕予按查得資料或同業利潤標準，核定其所得
        額。原告於初查時，雖未為提示89年度之帳冊，蓋因適
        逢天災，致該帳冊猶須整理，耗時費日。然原告於復查
        及訴願程序時，亦業已分別提供截至88年底止未完工程
        相關科目明細表及89年度資產負債表等報表、89年度會
        計記帳傳票、日記帳、分類帳等報表帳簿供核，詎被告
        均未予查核，率予駁回，其調查程序，顯有重大瑕疵，
        已達違法程度，亦應撤銷。
    (二)被告主張之理由：
      1.查原告未辦理本年度結算申報，原經被告核定全年所得
        額319,310 元，嗣經查獲88年度有結轉下期預收工程款
        868,493,387 元，核定營業收入淨額868,493,387 元，
        按同業利潤標準淨利率12% 核算營業淨利104,219,206
        元，加計租賃收入318,000 元及利息收入1,310 元，重
        行核定全年所得額104,538,516 元。原告申請復查，主
        張88年底有14項未完工程及其對工程損益之計算均採財
        務會計準則公報，本年度無營業收入及租金收入等語，
        惟經通知未能提示帳簿憑證及有關文據供核，惟迄未提
        示，又經查明原告主張本年度無租賃收入核屬可採，原
        核定租賃收入318, 000元准予註銷，故復查決定變更核
        定全年所得額104,220,516 元及怠報金5,210,359 元，
        徵諸所得稅法第24條第1 項、第79條第1 項前段、第83
        條第1 項及第108 條第2 項前段規定，並無違誤。
      2.至原告主張例如裕懋建設百利花園工程，實際預收工程
        款約500萬元，惟帳列490,209,456元及系爭14項工程全
        部完工，至多可取得工程款289,959,809元而非868,493
        ,387 元乙節，自應提示相關帳冊憑證等資料供核。原
        告又主張應納稅額計算有誤，正確計算式104,220,516
        元×25% －10,000元＝26,045,129元，復查及訴願決定
        書應納稅額26,051,795元，顯屬有誤云云，經查本年度
        營業日期1 月1 日至4 月30日，應納稅額26,051,795元
        【計算式〔 (104,220,516 元×12÷4 ×25%)－10,000
        元〕×4 ÷12】，減除第一次核定應納稅額76,494元後
        ，核算應補稅額25,975,301元，亦無違誤，請予維持。
    理  由
一、按「營利事業所得之計算，以其本年度收入總額減除各項成
    本費用、損失及稅捐後之純益額為所得額。」「納稅義務人
    未依規定期限辦理結算申報者，稽徵機關應即填具滯報通知
    書，送達納稅義務人，限於接到滯報通知書之日起15日內補
    辦結算申報；其逾限仍未辦理結算申報者，稽徵機關應依查
    得之資料或同業利潤標準，核定其所得額及應納稅額。」「
    納稅義務人逾第79條規定之補報期限，仍未辦理結算申報，
    經稽徵機關依查得資料或同業利潤標準核定其所得額及應納
    稅額者，應按核定應納稅額另徵20% 怠報金。」所得稅法第
    24條第1 項、第79條第1 項前段及108 條第2 項前段分別定
    有明文。
二、本件原告未辦理89年度營利事業所得稅結算申報，原經被告
    核定全年所得額319,310 元，嗣因查獲88年度有結轉下期預
    收工程款868,493,387 元，被告按同業利潤標準 (行業標準
    代號：6811-12 ，淨利率12%)核算營業淨利104,219,206 元
    ，加計租賃收入318,000 元及利息收入1,310 元，重行核定
    全年所得額為104,538,516 元，應補徵稅額26,054,802元，
    另徵怠報金5,210,961 元。原告申請復查後，准予註銷原核
    定租賃收入318,000 元，變更核定全年所得額為104,220,51
    6 元及怠報金為5,210,359 元之事實，有原告88年度綜合所
    得稅結算申報書、被告更正核定通知書、課稅資料袋落後通
    報調查報告表及被告復查決定書附原處分卷可稽，並為兩造
    所不爭，堪信為真實。
三、原告不服被告核定營業收入部分，起訴主張：其因經營不善
    ，於88年底經主管機關撤銷執照，其興建中之14項工程已無
    法繼續施作，89年度不可能有何營業收入，至被告查得88年
    底預收工程款餘額868,493,387元，原告已依查核準則第24
    條第1項規定，在各該施工年度 (即87、88年度)，分別按完
    工比例申報各年度工程利潤而報繳營利事業所得稅，被告未
    為審酌，逕以前開預收工程款餘額為基礎，按同業利潤標準
    計算課徵營利事業所得稅，亦有重複課稅之違法等語。故本
    件之爭執，在於被告就查得前開預收工程款，按同業利潤標
    準核定原告89年度所得額，是否有據？
四、經查：
    (一)按「稽徵機關進行調查或復查時，納稅義務人應提示有關
      各種證明所得額之帳簿、文據；其未提示者，稽徵機關得
      依查得之資料或同業利潤標準，核定其所得額。」及「本
      法第83條所稱之帳簿文據，其關係所得額之一部或關係課
      稅年度中某一期間之所得額，而納稅義務人未能提示者，
      稽徵機關得就該部分依查得之資料或同業利潤標準核定其
      所得額。」所得稅法第83條第1項及同法施行細則第81條
      分別定有明文。又所得稅法第83條規定所謂未提示，兼指
      帳簿文據全部未提示，或雖提示而不完全、不健全或不相
      符者均有其適用。(參照改制前行政法院61年度判字第198
      號判例參照)。
    (二)次按，查核準則第24條第1 項前段、第3 項、第4 項規定
      ：「營利事業承包工程之工期在一年以上，有關工程損益
      之計算，應採完工比例法。…第一項所稱完工比例，可採
      下列方法計算之：一、工程成本比例法，即按投入成本占
      估計總成本之比例計算。二、工時進度比例法，即按投入
      工時或人工成本占估計總工時或總人工成本之比例計算。
      三、產出單位比例法，即按工程之產出單位占合約總單位
      之比例計算。在同一年度承包二個以上工程者，其工程成
      本應分別計算，如混淆不清，無法查帳核定其所得額時，
      得依所得稅法施行細則第81條之規定辦理。」可知，營利
      事業承包工程之工期在一年以上，採用完工比例法計算工
      程損益者，應有各期應收工程價款、履行合約所須投入成
      本、期末完工程度、歸屬於合約之成本等相關資料供核，
      故完整帳簿憑證乃為認定各期工程損益所必須。因此，稅
      捐稽徵機關進行調查或復查時，營利事業如未能提示完整
      帳簿憑證及有關文據供核，或提示之帳簿憑據等相關證明
      資料間，無法互相查核勾稽，依前揭所得稅法第83條規定
      ，納稅義務人即須受到推計課稅之不利益。
    (三)查原告係經營不動產投資興建及租售業，未辦理89年度營
      利事業所得稅結算申報，經被告查獲88年度有結轉下期預
      收工程款 868,493,387元等情，有原處分卷附原告88年度
      營利事業所得稅結算申報書可證，亦為原告所不爭，堪信
      為真正。原告雖主張88年底停業，未完成工程部分停止施
      工，部分轉讓他人承作，且已依查核準則第24條第1項採
      完工比例法，將部分工程利潤於87、88各施工年度申報繳
      稅云云，惟經被告通知依限提示89年度帳簿憑證及有關文
      據、營業稅繳款書、統一發票購買證及成本分析表、加班
      紀錄等供核，此有掛號郵件回執附原處卷可稽，原告於復
      查、訴願時，僅補提示其製作截至88年底止未完工程相關
      科目明細表、89年度資產負債表等報表、89年度各類會計
      記帳、傳票及部分工程合約、轉讓承諾約書等資料備查，
      仍未提示各項工程成本分析表（已完及未完工程）、各項
      工程進度、損益計算、進銷項可扣抵憑證、營業收入及成
      本按完工比例法計算之調節表、14項在建工程後續處理之
      相關帳證、轉讓合約及結轉分析等資料供核，無從與原告
      所提示前開帳載明細相互勾稽核對，致無法依查帳核實認
      定其所得額，故被告以原告88年結轉下期工程預收款之工
      程損益應於89年認列，並以原告未能提示足資查核該預收
      工程款之損益資料供核，依同業利潤標準淨利率12%(行業
      標準代號：6811-12)，核定營業淨利104,219,206 元，併
      計89年度營利事業所得104,219,206 元，揆諸前揭說明，
      並無不合。
五、綜上所述，原告之主張，均無可採，原處分 (復查決定) 以
    原告未辦理89年度營利事業所得稅結算申報，且未提示完整
    之帳證文據供核，按同業利潤標準核定其所得額，核定應納
    稅額為26,051,795元，並按核定應納稅額另徵20% 怠報金5,
    210,359 ，並無違誤，訴願決定予以維持，亦無不合，原告
    仍執前詞，訴請撤銷，為無理由，應予駁回。
據上論結，本件原告之訴為無理由，爰依行政訴訟法第98條第3
項前段，判決如主文。
中    華    民    國    95    年     8    月   16     日
                        第二庭審判長法  官  徐瑞晃
                                    法  官  吳慧娟
                                    法  官  蕭惠芳
上為正本係照原本作成。
如不服本判決，應於送達後20日內，向本院提出上訴狀並表明上
訴理由，如於本判決宣示後送達前提起上訴者，應於判決送達後
20日內補提上訴理由書（須按他造人數附繕本）。
中    華    民    國    95    年     8    月   16     日
                                    書記官  李淑貞


司法院資訊處製作；財團法人民間司法改革基金會備份。
